---
title: "Documentação - Painel de Análise de Sobrevivência Oncológica"
output: 
  pdf_document:
    number_sections: true
urlcolor: blue
---

# Introdução

Este documento descreve o processo de tratamento e filtragem de dados oncológicos que são utilizados no Painel de Análise de Sobrevivência Oncológica. As análises podem ser acessadas através do painel disponível em: \url{https://esleycaminhasferreira.shinyapps.io/painel_sobrevivencia/}.

# Sobre os dados

Os dados utilizados foram obtidos a partir do arquivo `pacigeral.dbf`, proveniente da Fundação Oncocentro de São Paulo (FOSP), instituição de referência vinculada à Secretaria de Estado de São Paulo. A FOSP é uma das principais fontes de dados oncológicos no Brasil, mantendo registros hospitalares de grande relevância para a pesquisa e o desenvolvimento de políticas públicas de combate ao câncer no país.

Foram incluídas neoplasias das seguintes categorias:

- C50: Mama
- C51-C58: Órgãos genitais femininos
- C60-C63: Órgãos genitais masculinos
- C64-C68: Trato urinário
- C69-C72: Olho, cérebro e SNC
- C73-C75: Tiróide e outras glândulas
- C76: Outras localizações mal definidas
- C77: Linfonodos
- C80: Localização primária desconhecida

# Pré-processamento dos dados

Variáveis da base `pacigeral.dbf` que foram utilizadas:

- TOPOGRUP: Grupo da topografia (C50-C80) 
- SEXO: Sexo do paciente (1-Masculino, 2-Feminino)
- IDADE: Idade do paciente em anos 
- FAIXAETAR: Faixa etária do paciente 
- EC: Estádio clínico (classificação TNM)
- ULTINFO: Última informação sobre o paciente
- TRATAMENTO: Código de combinação dos tratamentos realizados
- DTCONSULT: Data da 1ª consulta
- DTDIAG: Data do diagnóstico
- DTTRAT: Data de início do tratamento
- DTULTINFO: Data da última informação do paciente

Variáveis criadas durante o pré-processamento:

- CONSDIAG: Diferença em dias entre consulta e diagnóstico
- TRATCONS: Diferença em dias entre consulta e tratamento
- DIAGTRAT: Diferença em dias entre diagnóstico e tratamento
- TEMPO_OBS_: Tempos de observação calculados em diferentes unidades (dias, meses, trimestres, anos)
- DESFECHO: Variável binária para análise de sobrevivência
- TOPOGRUP_GRUPO: Agrupamento personalizado das topografias
- IDADE_ESTRATIFICADA: Categorização dinâmica da idade usando método de maxstat

Estas variáveis permitem realizar análises completas de sobrevivência (Kaplan-Meier), estimativas de hazard, e modelagem de Cox proporcional, além de fornecer filtros dinâmicos para exploração interativa dos dados oncológicos.

Para o pré-processamento os seguintes pacotes foram utilizados.

```{r, eval=FALSE}
# Pré-processamento e manipulação de dados
library(foreign)        # Leitura de arquivos .dbf
library(dplyr)          # Manipulação de dados
library(lubridate)      # Manipulação de datas
library(data.table)     # Estrutura de dados eficiente
library(fst)            # Formato de arquivo rápido para armazenamento
library(purrr)          # Programação funcional
```

Script de pré-processamento.

```{r, eval=FALSE}

## Aqui vamos filtrar as CID's que iremos utilizar

dados_cancer <- read.dbf("data/pacigeral.dbf") # disponivel no classroom

# Neoplasias Urogenitais, Urinárias, Olho e Sistema Nervoso Central, 
# Endócrinas e Secundárias/Mal Definidas 

# C50 a C80 (incluindo todas as CIDs neste intervalo)

grupo_cids <- paste0("C",50:80)
grupo_cids
## Filtrando cids
dados_cancer_filtrado1 <- dados_cancer |>
  filter(TOPOGRUP %in% grupo_cids)

## Filtrando variaveis 
dados_cancer_filtrado2 <- dados_cancer_filtrado1 |>
  select(
    TOPOGRUP, #Grupo da topografia (Seleção) 
    SEXO, #Sexo do paciente (KM)
    IDADE, #Candidata a maxstat
    FAIXAETAR, #Faixa etaria do paciente (KM)
    EC, #Estadio clinico (KM)
    
    #Candidatas para o uso do maxstat
    CONSDIAG, #Diferença em dias entre as datas de consulta o diagnostico
    TRATCONS, #Diferença em dias entre as datas de consulta e tratamento
    DIAGTRAT, #Diferença em dias entra as datas de tratamento e diagnostico
    
    DTCONSULT, #Data da 1a consulta
    DTDIAG, #Data do diagnostico
    
    DTTRAT, #Data de inicio do tratamento (Só para checar não entra na conta)
    NAOTRAT, #Código da razão para não realização do tratamento 
             #(Só para checar não entra na conta)
    
    TRATAMENTO, #Código de combinação dos tratamentos realizados
    
    DTULTINFO, #Data da ultima informacao do paciente 
    
    #Sobre desfecho
    ULTINFO, #Ultima informacao do paciente 
    ) |>
  
  mutate(
    TOPOGRUP_GRUPO = factor(
      case_when(
      TOPOGRUP == "C50" ~ "C50 Mama",
      TOPOGRUP %in% c("C51", "C52", "C53", "C54", "C55", "C56", "C57", "C58") ~ 
        "C51-C58 Órgãos genitais femininos",
      TOPOGRUP %in% c("C60", "C61", "C62", "C63") ~ 
        "C60-C63 Órgãos genitais masculinos",
      TOPOGRUP %in% c("C64", "C65", "C66", "C67", "C68") ~ 
        "C64-C68 Trato urinário",
      TOPOGRUP %in% c("C69", "C70", "C71", "C72") ~ 
        "C69-C72 Olho, cérebro e outras partes do SNC",
      TOPOGRUP %in% c("C73", "C74", "C75") ~ 
        "C73-C75 Tiróide e outras glândulas",
      TOPOGRUP == "C76" ~ 
        "C76 Out. localizações e localizações mal definidas",
      TOPOGRUP == "C77" ~ 
        "C77 Linfonodos",
      TOPOGRUP == "C80" ~ 
        "C80 Localização primária desconhecida",
    )),
      
    SEXO = factor(
      case_when(
        SEXO == 1 ~ "Masculino",
        SEXO == 2 ~ "Feminino"
    )),
    
    FAIXAETAR = factor(
      case_when(
        FAIXAETAR == "00-09" ~ "0 a 9 anos",
        FAIXAETAR == "10-19" ~ "10 a 19 anos",
        FAIXAETAR == "20-29" ~ "20 a 29 anos",
        FAIXAETAR == "30-39" ~ "30 a 39 anos",
        FAIXAETAR == "40-49" ~ "40 a 49 anos",
        FAIXAETAR == "50-59" ~ "50 a 59 anos",
        FAIXAETAR == "60-69" ~ "60 a 69 anos",
        FAIXAETAR == "70+" ~ "70 anos ou mais"
      ),
      levels = c(
        "0 a 9 anos",
        "10 a 19 anos",
        "20 a 29 anos",
        "30 a 39 anos",
        "40 a 49 anos",
        "50 a 59 anos",
        "60 a 69 anos",
        "70 anos ou mais"
      ),
      ordered = TRUE 
    ),
    
    DTULTINFO = dmy(as.character(DTULTINFO)),
    
    #Tempo observado
    TEMPO_OBS_DIAG_DIAS = as.numeric(DTULTINFO - DTDIAG),
    TEMPO_OBS_CONSULT_DIAS = as.numeric(DTULTINFO - DTCONSULT),
    
    TEMPO_OBS_DIAG_MESES = floor(as.numeric(DTULTINFO - DTDIAG) / 30) + 1,
    TEMPO_OBS_CONSULT_MESES = floor(as.numeric(DTULTINFO - DTCONSULT) / 30) + 1,
    
    TEMPO_OBS_DIAG_TRI = floor(as.numeric(DTULTINFO - DTDIAG) / 90) + 1,
    TEMPO_OBS_CONSULT_TRI = floor(as.numeric(DTULTINFO - DTCONSULT) / 90) + 1,
    
    TEMPO_OBS_DIAG_ANO = floor(as.numeric(DTULTINFO - DTDIAG) / 365) + 1,
    TEMPO_OBS_CONSULT_ANO = floor(as.numeric(DTULTINFO - DTCONSULT) / 365) + 1,

    #Tratamento
    TRATAMENTO = factor(
      case_when(
        TRATAMENTO == "A" ~ "Cirurgia",
        TRATAMENTO == "B" ~ "Radioterapia",
        TRATAMENTO == "C" ~ "Quimio",
        TRATAMENTO == "D" ~ "Cirurgia + Radioterapia",
        TRATAMENTO == "E" ~ "Cirurgia + Quimio",
        TRATAMENTO == "F" ~ "Radioterapia + Quimio",
        TRATAMENTO == "G" ~ "Cirurgia + Radio + Quimio",
        TRATAMENTO == "H" ~ "Cirurgia + Radio + Quimio + Hormonio",
        TRATAMENTO == "I" ~ "Outras combinações de tratamento",
        TRATAMENTO == "J" ~ "Nenhum tratamento realizado"
      ),
      levels = c(
        "Cirurgia",
        "Radioterapia",
        "Quimio",
        "Cirurgia + Radioterapia",
        "Cirurgia + Quimio",
        "Radioterapia + Quimio",
        "Cirurgia + Radio + Quimio",
        "Cirurgia + Radio + Quimio + Hormonio",
        "Outras combinações de tratamento",
        "Nenhum tratamento realizado"
      ),
      ordered = FALSE  
      # Se TRUE, define como variável ordinal (hierarquia entre categorias)
    ),
    
    #Estagio da doenca
    GRUPO_EC = factor(
      case_when(
        EC %in% c("0", "0A", "0IS", "IS") ~ "Estágio 0",
        EC %in% c("I", "IA", "IA1", "IA2", "IB", "IB1", "IB2", "IC") ~ "Estágio I",
        EC %in% c("II", "IIA", "IIA1", "IIA2", "IIB", "IIC") ~ "Estágio II",
        EC %in% c("III", "IIIA", "IIIB", "IIIC", "IIIC1", "IIIC2") ~ "Estágio III",
        EC %in% c("IV", "IVA", "IVB", "IVC") ~ "Estágio IV",
        EC == "X" ~ "X",
        EC == "Y" ~ "Y"
    )),
    
    # 1 – VIVO, COM CÂNCER
    # 2 – VIVO, SOE
    # 3 – OBITO POR CANCER
    # 4 – OBITO POR OUTRAS CAUSAS, SOE
    
    ULTINFO = factor(
      case_when(
        ULTINFO == 1 ~ "Vivo, com câncer",
        ULTINFO == 2 ~ "Vivo, sem outra especificação",
        ULTINFO == 3 ~ "Óbito por câncer",
        ULTINFO == 4 ~ "Óbito por outras causas, sem outra especificação"
    )),
    
    DESFECHO = case_when(
      ULTINFO %in% c("Vivo, com câncer",
                     "Vivo, sem outra especificação",
                     "Óbito por outras causas, sem outra especificação") ~ "0", 
      ULTINFO == "Óbito por câncer" ~ "1"
    ),
    NAOTRAT = as.factor(NAOTRAT),
    DESFECHO = as.numeric(DESFECHO)
  )

## Salvando como data.table + FST 
dados_cancer_dt <- as.data.table(dados_cancer_filtrado2)
write_fst(dados_cancer_dt, "data/dados_cancer_filtrado.fst")
```

## Construção do painel

Para a construção do painel os seguintes pacotes foram utilizados.

```{r, eval=FALSE}
# Construção do painel Shiny
library(shiny)          # Framework principal
library(shinydashboard) # Layout de dashboard
library(shinycssloaders)# Indicadores de carregamento
library(shinyWidgets)   # Widgets adicionais

# Visualização e análise
library(highcharter)    # Gráficos interativos
library(survival)       # Análise de sobrevivência
library(survminer)      # Visualização de análise de sobrevivência
library(muhaz)          # Estimação de hazard
library(broom)          # Tidy de modelos estatísticos
library(DT)             # Tabelas interativas
```

O código-fonte completo do painel está disponível no repositório GitHub: \url{https://github.com/EsleyCaminhas/painel_sobrevivencia}

### Implementação do ponto de corte para a variável idade

Dentro do painel, foi implementada uma funcionalidade para determinar automaticamente o ponto de corte ótimo da idade usando o método de maxstat, que se adapta dinamicamente às seleções de tempo do usuário:

```{r, eval=FALSE}
# 1. Criar uma expressão reativa que depende das seleções de tempo do usuário
# Usaremos os inputs da aba Kaplan-Meier (input$Tempo_int e input$len_tempo) 
# para controlar o cálculo
dados_cancer_reativo <- reactive({
  
  # Garante que os inputs de tempo existem antes de prosseguir
  req(input$Tempo_int, input$len_tempo)
  
  # Cria o nome da coluna de tempo dinamicamente com base na seleção do usuário
  tempo_selecionado <- paste0("TEMPO_OBS_", input$Tempo_int, "_", input$len_tempo)
  
  # Filtra o data.frame para garantir que o tempo seja maior que zero na escala 
  # selecionada
  dados_filtrados_tempo <- dados_cancer_base |>
    filter(.data[[tempo_selecionado]] > 0)
  
  # 2. Encontrar o ponto de corte ótimo para a idade usando o tempo dinâmico
  res_cutpoint <- surv_cutpoint(
    data = dados_filtrados_tempo,
    time = tempo_selecionado, # Usa a coluna de tempo dinâmica
    event = "DESFECHO",
    variables = "IDADE",
    minprop = 0.2
  )
  
  # 3. Extrair o valor numérico do ponto de corte
  ponto_de_corte <- res_cutpoint$cutpoint$cutpoint
  
  # 4. Criar as etiquetas descritivas
  label_menor <- paste0("Idade menor que ", ponto_de_corte," anos")
  label_maior <- paste0("Idade maior ou igual a ", ponto_de_corte," anos")
  
  # 5. Adicionar a nova coluna e renomear os níveis do fator ao data.frame 
  # filtrado
  dados_com_idade_estratificada <- dados_filtrados_tempo |>
    mutate(
      IDADE_ESTRATIFICADA = surv_categorize(res_cutpoint)$IDADE,
      IDADE_ESTRATIFICADA = recode_factor(IDADE_ESTRATIFICADA,
                                          "low" = label_menor,
                                          "high" = label_maior)
    )
  
  return(dados_com_idade_estratificada)
})
```

Esta implementação permite que o ponto de corte da idade seja determinado dinamicamente com base na unidade de tempo selecionada pelo usuário (dias, meses, trimestres ou anos), garantindo que a estratificação seja sempre otimizada para a janela temporal em questão.

### Dados implausíveis

Durante a criação da variável `TEMPO_OBS_DIAG_MESES`, foram observados valores negativos, indicando inconsistências temporais nos dados (como datas de última informação anteriores às datas de diagnóstico). Esses registros foram removidos para garantir a qualidade da análise:

```{r, eval=FALSE}
dados_cancer_base <- read_fst("data/dados_cancer_filtrado.fst",
                              as.data.table = TRUE) |>
  filter(TEMPO_OBS_DIAG_MESES > 0)

```

# Anexo 

### global.R

```{r, eval=FALSE}
# Construção do painel Shiny

## global.R
# Bibliotecas utilizadas em app.R ou ui.R ou server.R

library(shiny)

library(shinydashboard)
library(shinycssloaders)
library(shinyWidgets)

library(highcharter)
library(fst)

library(dplyr)

library(survival)
library(survminer)


library(DT)
library(purrr)
library(muhaz)

library(broom)
```

### ui.R

```{r,eval=FALSE}
## ui.R

ui <- dashboardPage(
  
  skin = "purple",
  
  #Cabecalho
  dashboardHeader(
    title = strong("Painel ASO"),
    tags$li(class = "dropdown",
            tags$style(".justified-text { text-align: justify; }")
    )
  ),
  
  #Barra lateral
  dashboardSidebar(
    sidebarMenu(
      menuItem("Sobre o Painel",
               tabName = "Info"),
      menuItem("Análise das Variáveis",
               tabName = "Graphs"),
      menuItem("Curvas de Kaplan-Meier",
               tabName = "KM"),
      menuItem("Função de Risco",
               tabName = "Hazard"),
      menuItem("Modelo de Cox",
               tabName = "COX") 
    )
  ),
  
  #Corpo principal
  dashboardBody(
    
    tags$style("justified-text { text-align: justify; }"),
    
    tabItems(
      
      #Secao com as informacoes
      tabItem(tabName = "Info",
              
              h2(strong("Painel de Análise de Sobrevivência Oncológica (ASO)")),
              
              hr(style = "border: 1px solid #ccc; margin: 20px 0;"),
              
              p("Seja bem vinda(o)!"),
              
              p(
                class = "justified-text",
                "Este painel foi desenvolvido como parte do seminário apresentado à disciplina de Análise de Sobrevivência, ministrada ao curso de Estatística da Universidade Federal do Espírito Santo.
                Seu objetivo é permitir a exploração e a análise visual de dados de sobrevivência de pacientes oncológicos, provenientes da Fundação Oncocentro de São Paulo (FOSP), instituição de referência vinculada à Secretaria de Estado de São Paulo."
              ),
              
              p(
                class = "justified-text",
                "A FOSP é uma das principais fontes de dados oncológicos no Brasil, mantendo registros hospitalares de grande relevância para a pesquisa e o desenvolvimento de políticas públicas de combate ao câncer no país."
              ),
              
              h3(strong("Sobre os Dados")),
              
              p(
                class = "justified-text",
                "Os dados utilizados neste painel compreendem um subconjunto específico de tipos de câncer, agrupados por topografia, segundo a Classificação Internacional de Doenças para Oncologia (CID-O), correspondendo aos códigos de CID C50 a CID C80. Este grupo engloba:"
              ),
              
              tags$ul(
                tags$li("C50:  Mama"),
                tags$li("C51-C58: Órgãos genitais femininos"),
                tags$li("C60-C63: Órgãos genitais masculinos"),
                tags$li("C64-C68: Trato urinário"),
                tags$li("C69-C72: Olho, cérebro e outras partes do SNC"),
                tags$li("C73-C75: Tiróide e outras glândulas"),
                tags$li("C76: Outras localizações e localizações mal definidas"),
                tags$li("C77: Linfonodos"),
                tags$li("C80: Localização primária desconhecida")
              ),
              
              br(),
              
              div(
                style = "display: flex; align-items: center; gap: 10px;",
                
                tags$img(src = "images/fosp.png", height = "40px", alt = "Logo FOSP"),
                
                p(
                  class = "justified-text",
                  style = "margin: 0;",  # Remove margem padrão do parágrafo
                  "Para mais informações sobre a FOSP visite o site:",
                  a("https://fosp.saude.sp.gov.br/", href = "https://fosp.saude.sp.gov.br/")
                )
              ),
              
              h3(strong("Documentação")),
              
              actionButton("generate", "Gerar pdf da documentação"),
              uiOutput("pdfview"),
              
              hr(style = "border: 1px solid #ccc; margin: 20px 0;"),
              
              div(
                style = "display: flex; justify-content: center; align-items: center; gap: 30px; padding: 0px;",
                
                tags$img(src = "images/dest.png", height = "100px", alt = "Logo DEST", style = "object-fit: contain;"),
                tags$img(src = "images/ufes.png", height = "100px", alt = "Logo UFES", style = "object-fit: contain;")
              )
              
              
      ),
      #Secao com os graficos
      tabItem(tabName = "Graphs",
              
              sidebarLayout(
                sidebarPanel(
                  
                  h4(strong("Filtros para grupo e variável")),
                  hr(),
                  width = 3,
                  
                  pickerInput(
                    inputId = "grupo_cid_1",
                    label = "Selecione o grupo (topografia):", 
                    choices = c("C50 Mama" = "C50 Mama", "C51-C58 Órgãos genitais femininos" = "C51-C58 Órgãos genitais femininos", "C60-C63 Órgãos genitais masculinos" = "C60-C63 Órgãos genitais masculinos", "C64-C68 Trato urinário" = "C64-C68 Trato urinário", "C69-C72 Olho, cérebro e outras partes do SNC" = "C69-C72 Olho, cérebro e outras partes do SNC", "C73-C75 Tiróide e outras glândulas" = "C73-C75 Tiróide e outras glândulas", "C76 Out. localizações e localizações mal definidas" = "C76 Out. localizações e localizações mal definidas", "C77 Linfonodos" = "C77 Linfonodos", "C80 Localização primária desconhecida" = "C80 Localização primária desconhecida"),
                    selected = c("C50 Mama"
                                 # "C51-C58 Órgãos genitais femininos", "C60-C63 Órgãos genitais masculinos", "C64-C68 Trato urinário", "C69-C72 Olho, cérebro e outras partes do SNC", "C73-C75 Tiróide e outras glândulas", "C76 Out. localizações e localizações mal definidas", "C77 Linfonodos", "C80 Localização primária desconhecida"
                    ),
                    multiple = TRUE,
                    options = list(`actions-box` = TRUE, `selected-text-format` = "count > 8", `count-selected-text` = "C50-C80", `none-selected-text` = "Nenhum item selecionado", `deselect-all-text` = "Desselecionar todas", `select-all-text` = "Selecionar todas")
                  ),
                  
                  selectInput(
                    inputId = "variavel_1",
                    label = "Selecione a variável:",
                    choices = c("Faixa etária" = "FAIXAETAR", "Idade (ponto de corte)" = "IDADE_ESTRATIFICADA", "Sexo" = "SEXO", "Estádio clínico" = "GRUPO_EC", "Tratamento" = "TRATAMENTO", "Desfecho Tratamento" = "ULTINFO"),
                    selected = "IDADE_ESTRATIFICADA"
                  )
                ),
                
                mainPanel(
                  uiOutput("alert_box1"),
                  withSpinner(highchartOutput("grafico_barras"), type = 6)
                )
              )
      ),
      
      #Secao com as curvas de KM
      tabItem(tabName = "KM",
              sidebarLayout(
                sidebarPanel(
                  
                  h4(strong("Filtros para grupo e variável")),
                  hr(),
                  width = 3,
                  
                  pickerInput(
                    inputId = "grupo_cid_2",
                    label = "Selecione o grupo (topografia):",
                    choices = c("C50 Mama" = "C50 Mama", "C51-C58 Órgãos genitais femininos" = "C51-C58 Órgãos genitais femininos", "C60-C63 Órgãos genitais masculinos" = "C60-C63 Órgãos genitais masculinos", "C64-C68 Trato urinário" = "C64-C68 Trato urinário", "C69-C72 Olho, cérebro e outras partes do SNC" = "C69-C72 Olho, cérebro e outras partes do SNC", "C73-C75 Tiróide e outras glândulas" = "C73-C75 Tiróide e outras glândulas", "C76 Out. localizações e localizações mal definidas" = "C76 Out. localizações e localizações mal definidas", "C77 Linfonodos" = "C77 Linfonodos", "C80 Localização primária desconhecida" = "C80 Localização primária desconhecida"),
                    selected = c("C50 Mama"
                                 # "C51-C58 Órgãos genitais femininos", "C60-C63 Órgãos genitais masculinos", "C64-C68 Trato urinário", "C69-C72 Olho, cérebro e outras partes do SNC", "C73-C75 Tiróide e outras glândulas", "C76 Out. localizações e localizações mal definidas", "C77 Linfonodos", "C80 Localização primária desconhecida"
                    ),
                    multiple = TRUE,
                    options = list(`actions-box` = TRUE, `selected-text-format` = "count > 8", `count-selected-text` = "C50-C80", `none-selected-text` = "Nenhum item selecionado", `deselect-all-text` = "Desselecionar todas", `select-all-text` = "Selecionar todas")
                  ),
                  
                  selectInput(
                    inputId = "km_variable",
                    label = "Selecione a variável:",
                    choices = c("Faixa etária" = "FAIXAETAR", "Sexo" = "SEXO", "Idade (ponto de corte)" = "IDADE_ESTRATIFICADA", "Estágio clínico" = "GRUPO_EC", "Tratamento" = "TRATAMENTO"),
                    selected = "IDADE_ESTRATIFICADA"
                  ),
                  
                  br(),
                  
                  h4(strong("Filtros relacionados ao tempo de acompanhamento")),
                  hr(),
                  
                  selectInput(
                    inputId = "Tempo_int",
                    label = "Selecione o inicio do acompanhamento:",
                    choices = c("Diagnóstico" = "DIAG", "Consulta" = "CONSULT"),
                    selected = "DIAG"
                  ),
                  
                  selectInput(
                    inputId = "len_tempo",
                    label = "Selecione a unidade de tempo:",
                    choices = c("Dias" = "DIAS","Meses (30 dias)" = "MESES", "Trimestres (90 dias)" = "TRI"),
                    selected = "DIAS"
                  ),
                  
                  hr(),
                  
                  shinyWidgets::materialSwitch(
                    inputId = "show_ci",
                    label = "Mostrar o intervalo de confiança?", 
                    value = FALSE,
                    status = "info"
                  ),
                  
                  # ================= INÍCIO DA MODIFICAÇÃO =================
                  shinyWidgets::materialSwitch(
                    inputId = "show_logrank",
                    label = "Mostrar teste de Log-Rank?",
                    value = FALSE,
                    status = "info"
                  )
                  # ================= FIM DA MODIFICAÇÃO =================
                ),
                mainPanel(
                  uiOutput("alert_box2"),
                  withSpinner(highchartOutput("km_plot", height = "600px"), type = 6),
                  
                  # ================= INÍCIO DA MODIFICAÇÃO =================
                  withSpinner(uiOutput("logrank_test_output"), type = 6),
                  # ================= FIM DA MODIFICAÇÃO =================
                  
                  hr(style = "border: 1px solid #ccc; margin: 20px 0;"),
                  withSpinner(uiOutput("tabelas_por_grupo"), type = 6)
                )
              )
      ),
      
      #Secao da Função de Risco
      tabItem(tabName = "Hazard",
              sidebarLayout(
                sidebarPanel(
                  
                  h4(strong("Filtros para grupo e variável")),
                  hr(),
                  width = 3,
                  
                  pickerInput(
                    inputId = "grupo_cid_3",
                    label = "Selecione o grupo (topografia):",
                    choices = c("C50 Mama" = "C50 Mama", "C51-C58 Órgãos genitais femininos" = "C51-C58 Órgãos genitais femininos", "C60-C63 Órgãos genitais masculinos" = "C60-C63 Órgãos genitais masculinos", "C64-C68 Trato urinário" = "C64-C68 Trato urinário", "C69-C72 Olho, cérebro e outras partes do SNC" = "C69-C72 Olho, cérebro e outras partes do SNC", "C73-C75 Tiróide e outras glândulas" = "C73-C75 Tiróide e outras glândulas", "C76 Out. localizações e localizações mal definidas" = "C76 Out. localizações e localizações mal definidas", "C77 Linfonodos" = "C77 Linfonodos", "C80 Localização primária desconhecida" = "C80 Localização primária desconhecida"),
                    selected = c("C50 Mama"),
                    multiple = TRUE,
                    options = list(`actions-box` = TRUE, `selected-text-format` = "count > 8", `count-selected-text` = "C50-C80", `none-selected-text` = "Nenhum item selecionado", `deselect-all-text` = "Desselecionar todas", `select-all-text` = "Selecionar todas")
                  ),
                  
                  selectInput(
                    inputId = "hazard_variable",
                    label = "Selecione a variável:",
                    # ================= INÍCIO DA CORREÇÃO =================
                    choices = c("Sexo" = "SEXO", "Faixa etária" = "FAIXAETAR","Idade (ponto de corte)" = "IDADE_ESTRATIFICADA", "Estágio clínico" = "GRUPO_EC", "Tratamento" = "TRATAMENTO"),
                    # ================= FIM DA CORREÇÃO =================
                    selected = "IDADE_ESTRATIFICADA"
                  ),
                  
                  br(),
                  
                  h4(strong("Filtros relacionados ao tempo de acompanhamento")),
                  hr(),
                  
                  selectInput(
                    inputId = "Tempo_int2",
                    label = "Selecione o inicio do acompanhamento:",
                    choices = c("Diagnóstico" = "DIAG", "Consulta" = "CONSULT"),
                    selected = "DIAG"
                  ),
                  
                  selectInput(
                    inputId = "len_tempo2",
                    label = "Selecione a unidade de tempo:",
                    choices = c("Dias" = "DIAS","Meses (30 dias)" = "MESES", "Trimestres (90 dias)" = "TRI"),
                    selected = "DIAS"
                  )
                ),
                mainPanel(
                  uiOutput("alert_box3"),
                  withSpinner(highchartOutput("hazard_plot", height = "600px"), type = 6)
                )
              )
      ), 
      
      # Aba do Modelo de Cox
      tabItem(tabName = "COX",
              sidebarLayout(
                sidebarPanel(
                  
                  h4(strong("Filtros para o modelo")),
                  hr(),
                  width = 3,
                  
                  pickerInput(
                    inputId = "grupo_cid_4",
                    label = "Selecione o grupo (topografia):",
                    choices = c("C50 Mama" = "C50 Mama", "C51-C58 Órgãos genitais femininos" = "C51-C58 Órgãos genitais femininos", "C60-C63 Órgãos genitais masculinos" = "C60-C63 Órgãos genitais masculinos", "C64-C68 Trato urinário" = "C64-C68 Trato urinário", "C69-C72 Olho, cérebro e outras partes do SNC" = "C69-C72 Olho, cérebro e outras partes do SNC", "C73-C75 Tiróide e outras glândulas" = "C73-C75 Tiróide e outras glândulas", "C76 Out. localizações e localizações mal definidas" = "C76 Out. localizações e localizações mal definidas", "C77 Linfonodos" = "C77 Linfonodos", "C80 Localização primária desconhecida" = "C80 Localização primária desconhecida"),
                    selected = c("C50 Mama"),
                    multiple = TRUE,
                    options = list(`actions-box` = TRUE, `selected-text-format` = "count > 8", `count-selected-text` = "C50-C80", `none-selected-text` = "Nenhum item selecionado", `deselect-all-text` = "Desselecionar todas", `select-all-text` = "Selecionar todas")
                  ),
                  
                  pickerInput(
                    inputId = "cox_variables",
                    label = "Selecione as variáveis (covariáveis):",
                    choices = c("Faixa etária" = "FAIXAETAR","Idade (ponto de corte)" = "IDADE_ESTRATIFICADA", "Sexo" = "SEXO", "Estágio clínico" = "GRUPO_EC", "Tratamento" = "TRATAMENTO"),
                    selected = c("IDADE_ESTRATIFICADA", "SEXO"),
                    multiple = TRUE,
                    options = list(`actions-box` = TRUE)
                  ),
                  
                  br(),
                  
                  h4(strong("Filtros de tempo")),
                  hr(),
                  
                  selectInput(
                    inputId = "Tempo_int3",
                    label = "Selecione o inicio do acompanhamento:",
                    choices = c("Diagnóstico" = "DIAG", "Consulta" = "CONSULT"),
                    selected = "DIAG"
                  ),
                  
                  selectInput(
                    inputId = "len_tempo3",
                    label = "Selecione a unidade de tempo:",
                    choices = c("Dias" = "DIAS","Meses (30 dias)" = "MESES", "Trimestres (90 dias)" = "TRI"),
                    selected = "DIAS"
                  )
                ),
                mainPanel(
                  
                  h3("Resultados do Modelo de Regressão de Cox"),
                  p("A tabela abaixo mostra os resultados do modelo. A coluna 'Hazard Ratio (HR)' indica o efeito de cada variável no risco. 
                    Um HR > 1 sugere um aumento no risco, enquanto um HR < 1 sugere uma diminuição (efeito protetor)."),
                  
                  uiOutput("alert_box4"),
                  
                  withSpinner(
                    DTOutput("cox_summary_table"),
                    type = 6
                  ),
                  
                  hr(), # Adiciona uma linha divisória
                  
                  # INÍCIO DO CÓDIGO ADICIONADO
                  h3("Forest Plot do Modelo de Cox"),
                  p("O forest plot visualiza os Hazard Ratios (e seus intervalos de confiança) para cada variável do modelo. Pontos à direita da linha vertical (HR=1) indicam um aumento no risco, enquanto pontos à esquerda indicam um efeito protetor."),
                  
                  withSpinner(
                    plotOutput("cox_forest_plot", height = "400px"),
                    type = 6
                  ),
                  # FIM DO CÓDIGO ADICIONADO
                  
                  hr(), # Adiciona uma linha divisória
                  
                  # Placeholder para o seletor de variáveis dos resíduos
                  uiOutput("schoenfeld_variable_selector_ui"),
                  
                  # Placeholder para os gráficos de resíduos
                  withSpinner(
                    uiOutput("schoenfeld_plots_ui"),
                    type = 6
                  )
                )
              )
      ) 
      
    ) 
  ) 
)
```

### server.R

```{r, eval=FALSE}
# Carregue todos os pacotes necessários no início
library(shiny)
library(shinyWidgets)
library(fst)
library(dplyr)
library(data.table)
library(highcharter)
library(survival)
library(survminer)
library(DT)
library(broom)
library(purrr)
library(muhaz)
library(shinycssloaders)


# Dica: É uma boa prática usar caminhos relativos para que o projeto funcione em qualquer computador.
# O caminho original "data/dados_cancer_filtrado.fst" é mais portável.
dados_cancer_base <- read_fst("data/dados_cancer_filtrado.fst",
                              as.data.table = TRUE) |>
  filter(TEMPO_OBS_DIAG_MESES > 0)


## Aqui fica a parte onde trabalhamos com os dados e criamos os outputs
## que serão utilizados na ui

server <- function(input, output, session) {
  
  # ==============================================================================
  # ==== INÍCIO DA MODIFICAÇÃO: LÓGICA DE CUTPOINT MOVIDA PARA DENTRO DO SERVER ====
  # ==============================================================================
  
  # 1. Criar uma expressão reativa que depende das seleções de tempo do usuário.
  # Usaremos os inputs da aba Kaplan-Meier (input$Tempo_int e input$len_tempo) para controlar o cálculo.
  dados_cancer_reativo <- reactive({
    
    # Garante que os inputs de tempo existem antes de prosseguir
    req(input$Tempo_int, input$len_tempo)
    
    # Cria o nome da coluna de tempo dinamicamente com base na seleção do usuário
    tempo_selecionado <- paste0("TEMPO_OBS_", input$Tempo_int, "_", input$len_tempo)
    
    # Filtra o data.frame para garantir que o tempo seja maior que zero na escala selecionada
    dados_filtrados_tempo <- dados_cancer_base |>
      filter(.data[[tempo_selecionado]] > 0)
    
    # 2. Encontrar o ponto de corte ótimo para a idade usando o tempo dinâmico.
    res_cutpoint <- surv_cutpoint(
      data = dados_filtrados_tempo,
      time = tempo_selecionado, # Usa a coluna de tempo dinâmica
      event = "DESFECHO",
      variables = "IDADE",
      minprop = 0.2
    )
    
    # 3. Extrair o valor numérico do ponto de corte.
    ponto_de_corte <- res_cutpoint$cutpoint$cutpoint
    
    # 4. Criar as etiquetas descritivas.
    label_menor <- paste0("Idade menor que ", ponto_de_corte," anos")
    label_maior <- paste0("Idade maior ou igual a ", ponto_de_corte," anos")
    
    # 5. Adicionar a nova coluna e renomear os níveis do fator ao data.frame filtrado.
    dados_com_idade_estratificada <- dados_filtrados_tempo |>
      mutate(
        IDADE_ESTRATIFICADA = surv_categorize(res_cutpoint)$IDADE,
        IDADE_ESTRATIFICADA = recode_factor(IDADE_ESTRATIFICADA,
                                            "low" = label_menor,
                                            "high" = label_maior)
      )
    
    # Retorna o dataframe final e reativo
    return(dados_com_idade_estratificada)
  })
  # ==============================================================================
  # ==== FIM DA MODIFICAÇÃO ====
  # ==============================================================================
  
  
  #### aba Análises Gráficas
  
  ##############################################################################
  
  ## Histograma
  
  dados_filtrados <- reactive({
    # ALTERADO: Usa dados_cancer_reativo() em vez de dados_cancer
    dados_cancer_reativo() |>
      filter(TOPOGRUP_GRUPO %in% input$grupo_cid_1)
  })
  
  output$alert_box1 <- renderUI({
    if(length(input$grupo_cid_1) < 1) {
      div(class = "alert alert-warning",
          icon("exclamation-triangle"),
          "Selecione, pelo menos, uma variável para visualizar o gráfico.")
    }
  })
  
  
  output$grafico_barras <- renderHighchart({
    
    req(input$grupo_cid_1)
    
    contagem <- dados_filtrados() |>
      count(.data[[input$variavel_1]])
    
    nome_var <- case_when(input$variavel_1 == "SEXO" ~ "Sexo",
                          input$variavel_1 == "FAIXAETAR" ~ "Faixa etária",
                          input$variavel_1 == "IDADE_ESTRATIFICADA" ~ "Idade (ponto de corte)",
                          input$variavel_1 == "GRUPO_EC" ~ "Estádio clínico",
                          input$variavel_1 == "ULTINFO" ~ "Desfecho Tratamento",
                          input$variavel_1 == "TRATAMENTO" ~ "Tratamento")
    
    hchart(contagem, "column",
           hcaes(x = !!sym(input$variavel_1), y = n),
           name = "Número de observações",
           color = "#4682B4") |>
      hc_title(text = paste("Frequência observada para a variável ", nome_var)) |>
      hc_xAxis(title = list(text = nome_var)) |>
      hc_yAxis(max = max(20000, max(contagem$n, na.rm = TRUE)),
               title = list(text = "Número de observações"))
  })
  
  #### aba Curvas de Kaplan-Meier
  
  ##############################################################################
  
  janela_tempo <- reactive({
    case_when(
      input$len_tempo == "DIAS" ~ "Tempo (dias)",
      input$len_tempo == "MESES" ~ "Tempo (meses)",
      input$len_tempo == "TRI" ~ "Tempo (trimestres)",
      input$len_tempo == "ANO" ~ "Tempo (anos)"
    )
  })
  
  ## Gráfico Kaplan-Meier
  
  dados_filtrados_km <- reactive({
    # ALTERADO: Usa dados_cancer_reativo() em vez de dados_cancer
    dados <- dados_cancer_reativo() |>
      filter(TOPOGRUP_GRUPO %in% input$grupo_cid_2) |>
      select(tempo = paste0("TEMPO_OBS_",input$Tempo_int,"_",input$len_tempo),
             Grupo = input$km_variable,
             DESFECHO
      ) |>
      mutate(tempo = as.numeric(tempo))
    
    dados
    
  })
  
  output$alert_box2 <- renderUI({
    if(length(input$grupo_cid_2) < 1) {
      div(class = "alert alert-warning",
          icon("exclamation-triangle"),
          "Selecione, pelo menos, uma variável para visualizar o gráfico.")
    }
  })
  
  output$km_plot <- renderHighchart({
    
    req(input$grupo_cid_2)
    
    dados <- dados_filtrados_km()
    
    fit <- survfit(Surv(tempo, DESFECHO) ~ Grupo, data = dados)
    
    hchart(fit, type = "line", ranges = input$show_ci) |>
      hc_title(text = "Gráfico de Sobrevivência") |>
      hc_xAxis(title = list(text = janela_tempo())) |>
      hc_yAxis(title = list(text = "Probabilidade de Sobrevivência"),
               labels = list(formatter = JS("function() { return Highcharts.numberFormat(this.value, 3); }"))) |>
      hc_tooltip(
        formatter = JS(paste0("function() {

          if (typeof this.point.low !== 'undefined' && typeof this.point.high !== 'undefined') {

            return '<b> Intervalo </b><br/>' +
                   '", janela_tempo(), ": <b>' + this.x + '</b><br/>' +
                   'IC%: <b>' + Highcharts.numberFormat(this.point.low, 3) +
                   ' - ' + Highcharts.numberFormat(this.point.high, 3) + '</b>';

          } else {

            return '<b>' + this.series.name + '</b><br/>' +
                   '", janela_tempo(), ": <b>' + this.x + '</b><br/>' +
                   'Sobrevivência: <b>' + Highcharts.numberFormat(this.y, 3) + '</b>';

          }
        }")),
        shared = FALSE,
        crosshairs = TRUE
      ) |>
      hc_legend(align = "center", verticalAlign = "bottom", layout = "horizontal") |>
      hc_plotOptions(series = list(marker = list(radius = 0)))
  })
  
  # ================= INÍCIO DA MODIFICAÇÃO =================
  output$logrank_test_output <- renderUI({
    # Requer que o switch esteja ativado e que haja filtros selecionados
    req(input$show_logrank, input$grupo_cid_2)
    
    dados <- dados_filtrados_km()
    
    # O teste só faz sentido para 2 ou mais grupos
    if (length(unique(dados$Grupo)) < 2) {
      return(
        div(class = "alert alert-info",
            style = "margin-top: 15px;",
            icon("info-circle"),
            "O teste de Log-Rank requer duas ou mais curvas para comparação.")
      )
    }
    
    # Realiza o teste de Log-Rank
    logrank_test <- survdiff(Surv(tempo, DESFECHO) ~ Grupo, data = dados)
    
    # Extrai a estatística e o p-valor
    chisq_stat <- logrank_test$chisq
    p_value <- 1 - pchisq(logrank_test$chisq, length(logrank_test$n) - 1)
    
    # Formata o p-valor para melhor visualização
    p_value_formatted <- if (p_value < 0.001) {
      "< 0.001"
    } else {
      format(round(p_value, 3), nsmall = 3)
    }
    
    # Cria o output em HTML
    tagList(
      hr(),
      h4(strong("Resultado do Teste de Log-Rank")),
      p(class = "justified-text",
        "O teste de Log-Rank compara as curvas de sobrevivência de dois ou mais grupos.
         Um p-valor pequeno (geralmente < 0.05) sugere que há uma diferença estatisticamente
         significativa entre as curvas."),
      p(HTML(paste0("<b>Estatística Qui-quadrado:</b> ", round(chisq_stat, 3)))),
      p(HTML(paste0("<b>P-valor:</b> ", p_value_formatted)))
    )
  })
  # ================= FIM DA MODIFICAÇÃO =================
  
  ##############################################################################
  
  ## Tabela Kaplan-Meier
  
  output$tabelas_por_grupo <- renderUI({
    req(input$grupo_cid_2)
    
    dados <- dados_filtrados_km() |> arrange(Grupo)
    fit <- survfit(Surv(tempo, DESFECHO) ~ Grupo, data = dados)
    grupos <- unique(dados$Grupo)
    
    tagList(
      shinyWidgets::pickerInput(
        inputId = "grupos_selecionados",
        label = "Selecione os grupos para exibir as tabelas:",
        choices = grupos,
        selected = grupos[1:min(3, length(grupos))],
        multiple = TRUE,
        options = list(`actions-box` = TRUE, `deselect-all-text` = "Nenhuma", `select-all-text` = "Todas")
      ),
      withSpinner(uiOutput("tabelas_selecionadas"))
    )
  })
  
  output$tabelas_selecionadas <- renderUI({
    req(input$grupos_selecionados)
    
    dados <- dados_filtrados_km() |> arrange(Grupo)
    fit <- survfit(Surv(tempo, DESFECHO) ~ Grupo, data = dados)
    
    tabelas <- map(input$grupos_selecionados, ~ {
      
      grupo_selecionado <- .x
      indice_grupo <- which(names(fit$strata) == grupo_selecionado)
      
      if (length(indice_grupo) == 0) {
        indice_grupo <- which(grepl(grupo_selecionado, names(fit$strata)))
      }
      
      req(length(indice_grupo) > 0)
      
      inicio <- ifelse(indice_grupo == 1, 1, sum(fit$strata[1:(indice_grupo-1)]) + 1)
      fim <- sum(fit$strata[1:indice_grupo])
      
      dados_grupo <- list(
        time = fit$time[inicio:fim],
        surv = fit$surv[inicio:fim],
        std.err = fit$std.err[inicio:fim],
        lower = fit$lower[inicio:fim],
        upper = fit$upper[inicio:fim],
        n.event = fit$n.event[inicio:fim],
        n.censor = fit$n.censor[inicio:fim],
        n.risk = fit$n.risk[inicio:fim]
      )
      
      tabela <- data.frame(
        tempo = dados_grupo$time,
        Sobrevivência = dados_grupo$surv,
        Erro_Padrão = dados_grupo$std.err,
        IC_Inferior = dados_grupo$lower,
        IC_Superior = dados_grupo$upper,
        Eventos = dados_grupo$n.event,
        Censuras = dados_grupo$n.censor,
        Em_Risco = dados_grupo$n.risk
      )
      
      names(tabela)[1] <- janela_tempo()
      
      tagList(
        h4(paste("Grupo:", grupo_selecionado)),
        renderDT({
          datatable(
            tabela,
            options = list(
              pageLength = 10,
              lengthChange = FALSE,
              language = list(
                url = '//cdn.datatables.net/plug-ins/1.10.11/i18n/Portuguese-Brasil.json'
              ),
              ordering = FALSE,
              searching = FALSE,
              info = FALSE
            ),
            rownames = FALSE
          ) |>
            formatRound(columns = c('Sobrevivência', 'Erro_Padrão', 'IC_Inferior', 'IC_Superior'),
                        digits = 4)
        }),
        hr()
      )
    })
    
    do.call(tagList, tabelas)
  })
  
  ##############################################################################
  
  janela_tempo2 <- reactive({
    case_when(
      input$len_tempo2 == "MESES" ~ "Tempo (meses)",
      input$len_tempo2 == "TRI" ~ "Tempo (trimestres)",
      input$len_tempo2 == "ANO" ~ "Tempo (anos)"
    )
  })
  
  output$alert_box3 <- renderUI({
    if(length(input$grupo_cid_3) < 1) {
      div(class = "alert alert-warning",
          icon("exclamation-triangle"),
          "Selecione, pelo menos, uma variável para visualizar o gráfico.")
    }
  })
  
  ## Gráfico função de risco
  
  dados_filtrados_hazard <- reactive({
    # ALTERADO: Usa dados_cancer_reativo() em vez de dados_cancer
    dados_cancer_reativo() |>
      filter(TOPOGRUP_GRUPO %in% input$grupo_cid_3) |>
      select(tempo = paste0("TEMPO_OBS_",input$Tempo_int2,"_",input$len_tempo2),
             Grupo = input$hazard_variable,
             DESFECHO
      ) |>
      mutate(Grupo = as.factor(Grupo)) |>
      as.data.frame()
  })
  
  output$hazard_plot <- renderHighchart({
    
    req(input$grupo_cid_3)
    
    dados <- dados_filtrados_hazard()
    
    categorias <- levels(dados$Grupo)
    lista_risco <- list()
    
    for(cat in categorias) {
      dados_cat <- dados |> filter(Grupo == cat)
      
      # >>>>> INÍCIO DA CORREÇÃO <<<<<
      # O bloco tryCatch impede que o app feche se a função muhaz() falhar.
      estimativa <- tryCatch({
        muhaz(
          times = as.numeric(dados_cat$tempo),
          delta = dados_cat$DESFECHO,
          min.time = min(dados_cat$tempo),
          max.time = max(dados_cat$tempo)
        )
      }, error = function(e) {
        # Se ocorrer um erro, retorna NULL para que possamos ignorar este grupo.
        NULL
      })
      
      # Pula para a próxima iteração do loop se a estimativa falhou
      if (is.null(estimativa)) {
        next
      }
      # >>>>> FIM DA CORREÇÃO <<<<<
      
      lista_risco[[cat]] <- data.frame(
        tempo = estimativa$est.grid,
        risco = estimativa$haz.est,
        categoria = cat
      )
    }
    
    # Se nenhuma estimativa funcionou, mostra um gráfico vazio
    validate(
      need(length(lista_risco) > 0, "Não foi possível estimar a função de risco para a escala de tempo selecionada.")
    )
    
    df_plot <- bind_rows(lista_risco)
    
    hchart(
      df_plot,
      type = "line",
      hcaes(x = tempo, y = risco, group = categoria),
      marker = list(enabled = FALSE)
    ) |>
      hc_title(text = "Função de Risco") |>
      hc_xAxis(title = list(text = paste0(janela_tempo2()))) |>
      hc_yAxis(title = list(text = "Taxa de Risco Instantânea")) |>
      hc_tooltip(
        headerFormat = "<b>{point.series.name}</b><br>",
        pointFormat = paste0(janela_tempo2(), ": {point.x:.2f} <br> Risco: {point.y:.4f}")
      ) |>
      hc_legend(align = "center", verticalAlign = "bottom", layout = "horizontal")
  })
  
  ##############################################################################
  
  #### aba Modelo de Cox
  
  ##############################################################################
  
  # Alerta para o usuário selecionar as variáveis necessárias
  output$alert_box4 <- renderUI({
    if(length(input$grupo_cid_4) < 1 || length(input$cox_variables) < 1) {
      div(class = "alert alert-warning",
          icon("exclamation-triangle"),
          "Selecione, pelo menos, um grupo de topografia e uma variável para ajustar o modelo.")
    }
  })
  
  # Filtra os dados de forma reativa para o modelo de Cox
  dados_filtrados_cox <- reactive({
    req(input$grupo_cid_4, input$cox_variables)
    
    # ALTERADO: Usa dados_cancer_reativo() em vez de dados_cancer
    dados_cancer_reativo() |>
      filter(TOPOGRUP_GRUPO %in% input$grupo_cid_4) |>
      select(
        tempo = paste0("TEMPO_OBS_", input$Tempo_int3, "_", input$len_tempo3),
        DESFECHO,
        all_of(input$cox_variables)
      ) |>
      mutate(tempo = as.numeric(tempo)) |>
      na.omit()
  })
  
  # Reactive para ajustar o modelo de Cox (para ser reutilizado)
  cox_model_fit <- reactive({
    req(input$cox_variables)
    
    dados <- dados_filtrados_cox()
    
    validate(
      need(nrow(dados) > 0, "")
    )
    
    formula_str <- paste("Surv(tempo, DESFECHO) ~", paste(input$cox_variables, collapse = " + "))
    cox_formula <- as.formula(formula_str)
    
    coxph(cox_formula, data = dados)
  })
  
  
  # Tabela de resultados agora usa o modelo do reactive `cox_model_fit`
  output$cox_summary_table <- renderDT({
    
    validate(
      need(nrow(dados_filtrados_cox()) > 0, "Não há dados suficientes para as seleções de filtros aplicadas.")
    )
    
    cox_model <- cox_model_fit()
    
    summary_df <- broom::tidy(cox_model, exponentiate = TRUE, conf.int = TRUE) |>
      select(
        Variável = term,
        `Hazard Ratio (HR)` = estimate,
        `IC Inferior` = conf.low,
        `IC Superior` = conf.high,
        `Valor-p` = p.value
      )
    
    datatable(
      summary_df,
      options = list(pageLength = 10, lengthChange = FALSE, searching = FALSE, info = FALSE,
                     language = list(url = '//cdn.datatables.net/plug-ins/1.10.11/i18n/Portuguese-Brasil.json')),
      rownames = FALSE
    ) |>
      formatRound(columns = c('Hazard Ratio (HR)', 'IC Inferior', 'IC Superior'), digits = 3) |>
      formatRound(columns = c('Valor-p'), digits = 2)
    
  })
  
  # Forest Plot do Modelo de Cox
  output$cox_forest_plot <- renderPlot({
    
    validate(
      need(nrow(dados_filtrados_cox()) > 0, "Não há dados suficientes para gerar o forest plot.")
    )
    
    ggforest(
      model = cox_model_fit(),
      data = dados_filtrados_cox()
    )
  })
  
  # Lógica para os resíduos de Schoenfeld
  
  # 1. Gera o seletor de variáveis dinamicamente
  output$schoenfeld_variable_selector_ui <- renderUI({
    req(input$cox_variables)
    
    tagList(
      h3("Teste de Pressupostos (Resíduos de Schoenfeld)"),
      p("Este teste verifica a premissa de riscos proporcionais do modelo de Cox.
        Se a linha suavizada no gráfico for aproximadamente horizontal e o p-valor for maior que 0.05,
        a premissa é considerada atendida para aquela variável."),
      
      pickerInput(
        inputId = "schoenfeld_vars",
        label = "Selecione as variáveis para visualizar os resíduos:",
        choices = input$cox_variables,
        selected = input$cox_variables,
        multiple = TRUE,
        options = list(`actions-box` = TRUE, `deselect-all-text` = "Nenhuma", `select-all-text` = "Todas")
      )
    )
  })
  
  # Trocado eventReactive por reactive para reagir a TODAS as alterações, incluindo tempo.
  terms_to_plot_reactive <- reactive({
    req(cox_model_fit(), input$schoenfeld_vars)
    
    schoenfeld_test <- cox.zph(cox_model_fit())
    all_terms <- rownames(schoenfeld_test$table)
    
    terms_to_plot <- unlist(sapply(input$schoenfeld_vars, function(var) {
      grep(paste0("^", var), all_terms, value = TRUE)
    }))
    
    list(schoenfeld_test = schoenfeld_test, terms = terms_to_plot)
  })
  
  # 2. Gera os placeholders para os gráficos
  output$schoenfeld_plots_ui <- renderUI({
    plot_data <- terms_to_plot_reactive()
    req(plot_data$terms)
    
    map(plot_data$terms, ~ {
      plot_id <- gsub("[^[:alnum:]]", "", .x)
      plotOutput(outputId = paste0("schoenfeld_plot_", plot_id), height = "400px")
    })
  })
  
  # 3. Renderiza cada gráfico individualmente
  observe({
    plot_data <- terms_to_plot_reactive()
    req(plot_data$terms)
    
    schoenfeld_test <- plot_data$schoenfeld_test
    
    for (term in plot_data$terms) {
      local({
        my_term <- term
        plot_id <- gsub("[^[:alnum:]]", "", my_term)
        
        output[[paste0("schoenfeld_plot_", plot_id)]] <- renderPlot({
          plot_list <- ggcoxzph(schoenfeld_test, var = my_term, point.alpha = 0.5)
          
          plot_list[[1]] +
            labs(
              title = paste("Resíduos de Schoenfeld para:", my_term),
              subtitle = paste("Teste de Proporcionalidade, p-valor:", round(schoenfeld_test$table[my_term, "p"], 4))
            ) +
            theme_bw()
        })
      })
    }
  })
  
  # PDF da documentação
  observeEvent(input$generate, {
    output$pdfview <- renderUI({
      tags$iframe(style = "height:600px; width:100%", src = "documentacao.pdf")
    })
  })
  
  # Atualizando a seleção para evitar bugs para CID's de sexo exclusivo
  
  ## KM
  observe({
    # ATENÇÃO: Adicione "IDADE_ESTRATIFICADA" às opções aqui
    opcoes_base <- c("Faixa etária" = "FAIXAETAR", "Sexo" = "SEXO",
                     "Idade (ponto de corte)" = "IDADE_ESTRATIFICADA",
                     "Estágio clínico" = "GRUPO_EC", "Tratamento" = "TRATAMENTO")
    
    req(input$grupo_cid_2)
    
    grupos_especificos <- c("C51-C58 Órgãos genitais femininos",
                            "C60-C63 Órgãos genitais masculinos")
    
    opcoes_finais <- opcoes_base
    
    # Se APENAS um grupo de sexo específico for selecionado, remove a opção "Sexo"
    if (any(grupos_especificos %in% input$grupo_cid_2) && length(input$grupo_cid_2) == 1) {
      opcoes_finais <- opcoes_base[names(opcoes_base) != "Sexo"]
      
      # Se "Sexo" estava selecionado, muda para outra opção para evitar erro
      if (!is.null(input$km_variable) && input$km_variable == "SEXO") {
        updatePickerInput(session, "km_variable", selected = "IDADE_ESTRATIFICADA")
      }
    }
    
    updatePickerInput(session, "km_variable", choices = opcoes_finais)
    
  })
  
  ## Hazard
  observeEvent(input$grupo_cid_3, {
    # ================= INÍCIO DA CORREÇÃO =================
    opcoes <- c("Faixa etária" = "FAIXAETAR", "Sexo" = "SEXO",
                "Idade (ponto de corte)" = "IDADE_ESTRATIFICADA",
                "Estágio clínico" = "GRUPO_EC", "Tratamento" = "TRATAMENTO")
    # ================= FIM DA CORREÇÃO =================
    
    grupos_especificos <- c("C51-C58 Órgãos genitais femininos",
                            "C60-C63 Órgãos genitais masculinos")
    
    algum <- any(grupos_especificos %in% input$grupo_cid_3)
    
    if ((algum & length(input$grupo_cid_3) == 1)) {
      opcoes <- opcoes[opcoes != "SEXO"]
      
      selecionado_atual <- input$hazard_variable
      if (selecionado_atual == "SEXO") {
        updateSelectInput(session, "hazard_variable", selected = "FAIXAETAR")
      }
    }
    
    updateSelectInput(session, "hazard_variable", choices = opcoes)
  })
  
}
```

### app.R

```{r,eval=FALSE}

## app.R

source("ui.R")
source("server.R")

shinyApp(ui = ui, server = server)

```


